臺灣彰化地方法院民事判決　九十一年度訴字第六七一號
　　原　　　告　甲○
　　　　　　　　　　　　　　送.
　　被　　　告　乙○○
　　訴訟代理人　丙○
右當事人間請求分割共有物事件，本院判決如左：
    主      文
兩造共有坐落於彰化縣田尾鄉○○段第二五五地號、地目建、面積五八○平方公尺土
地應予原物分割，其分割方法如附圖(一)所示編號甲部分面積二十四平方公尺，為共有
道路，由兩造按原應有部分比例維持共有；編號乙部分面積四一七平方公尺，分歸原
告取得；編號丙部分面積一三九平方公尺，分歸被告取得。
訴訟費用由兩造按應有部分比例負擔。
    事      實
甲、原告方面：
  一、聲明：求為判決如主文所示。
  二、陳述：坐落彰化縣田尾鄉○○段第二五五地號、地目建、面積五八○平方公尺
      土地為兩造所共有，原告之應有部分為四分之三，被告之應有部分為四分之一
      ；兩造就系爭土地未訂立不分割之特約，依物之使用目的亦無不得分割之限制
      ，且無法協議為分割；依地籍圖與原告所提方案即附圖(一)所示，系爭土地聯外
      通行之唯一通路為其西南隅ａ、ｂ二點間之距離，其全部寬度不過約三、七公
      尺，於中級自小客車之轉彎出入，已屬勉強，原告主張依附圖(一)所示方案分割
      ，乃係宥於地籍圖所載寬度而不得不然；若依被告主張之附圖(二)方案為分割，
      於扣除其方案中被告所欲保留之Ｄ部分建物寬度後，系爭土地之出入寬度約僅
      餘一點六公尺，一般自小客車根本無法擠入，更遑論是轉彎通行，此將阻絕原
      告之出入致無法有效利用分割後之土地；又附圖(二)所示方案Ｄ部分建物（即附
      圖(三)複丈成果圖編號Ｆ部分）係訴外人即被告之兄邱蒼明所興建住居之違章建
      築，並非被告所有及住居，被告即不得為保護訴外人邱蒼明所有之違章建築免
      於被拆除，而影響原告對分割土地之通行及利用；另位於系爭土地南側之同段
      第二五六地號土地，為一、二十人所共有，本件自不得以系爭土地目前可經由
      第二五六地號土地進出，遽依被告方案為分割。爰依民法第八百二十四條第二
      項規定，請求依附圖(一)所示之方案裁判分割。
  三、證據：提出土地登記謄本、地籍圖謄本、戶籍謄本為證。
乙、被告方面：
  一、聲明：求為判決駁回原告之訴。
  二、陳述：原告所提方案中以甲部分供作通路使用，將會拆除如附圖(二)所示之Ｄ部
      分加強磚造樓房一坪多，造成不必要之損失；而被告提出之附圖(二)方案，係將
      Ｄ部分面積作為樓房基地，得以維持房屋之完整性，且附圖(二)Ｂ部分仍維持原
      告提案之面積，無損原告之權益，至附圖(二)Ａ部分亦作為道路使用，路寬雖有
      縮減，但另有同段第二五六地號土地之既成道路與之相接，並不影響通行；又
      建於系爭土地北邊之公廳部分在九十二年十二月三十日前可拆除，希望給予拆
      除期限。
  三、證據：提出照片三幀為證。
丙、本院依職權囑託彰化縣北斗地政事務所指派測量員會同本院及兩造勘測系爭共有
    土地，並繪製複丈成果圖到院。
    理      由
一、按各共有人，得隨時請求分割共有物。又共有物之分割方法，不能協議決定者，
    法院得因任何共有人之聲請，命為原物分配於各共有人；民法第八百二十三條第
    一項及第八百二十四條第二項第一款分別設有明文。本件原告起訴主張坐落彰化
    縣田尾鄉○○段第二五五地號、地目建、面積五八○平方公尺之甲種建築用地，
    為兩造所共有，原告之應有部分為四分之三，被告之應有部分為四分之一，兩造
    間就系爭土地並未訂有不分割之特約，依物之使用目的亦無不能分割情形之事實
    ，已據其提出土地登記謄本、地籍圖謄本為證，核屬相符，亦為被告所不爭執，
    自堪信原告之主張為真實。從而，原告基於共有人之共有物分割請求權訴請裁判
    分割系爭土地，依首揭法條規定，洵屬正當，應予准許。
二、按分割共有物，除公平原則外，應依共有物之性質，斟酌其分割後之經濟效用，
    而為適當之分配。查系爭土地上有如附圖(三)複丈成果圖所示之建物分布情形，業
    經本院至現場履勘並囑託彰化縣北斗地政事務所測量屬實，製有勘驗筆錄、現場
    略圖及該所九十一年八月一日北地二字第○九一○○○四七二九○號函所附之土
    地複丈成果圖在卷可稽，自屬真實。至系爭土地分割方法，本院斟酌：(一)與系爭
    土地西南側毗鄰之同段第二六四地號土地為道路，有地籍圖謄本得按，足供系爭
    土地對外通行，分割後可使各共有人分得土地均面臨巷道，以利通行；(二)系爭土
    地係特定農業區甲種建築用地，並無可資工商活動之經濟利用，分割後各筆土地
    坐落位置固有不同，惟其價值應無分軒輊；(三)被告所欲保存如附圖(二)所示Ｄ部分
    建物（即附圖(三)複成果圖編號Ｆ部分）乃訴外人即被告之兄邱蒼明所有，未經辦
    理保存登記，目前係供訴外人邱蒼明及其母親等家人居住，為兩造所同認，是分
    割後縱將此訴外人所有占地一坪多之部分地上物拆除，對被告亦無重大不利益可
    言；(四)如依被告主張之分割方法，於扣除其方案中被告所欲保留之Ｄ部分建物後
    ，將使系爭土地之聯外寬度不足供一般自小客車出入一節，為被告所不否認，又
    與系爭土地相鄰而目前供系爭土地進出之同段第二五六地號土地，尚有兩造以外
    之數訴外人共有等情，亦為被告所不爭，本院斟酌上情，認以如附圖(一)所示方案
    分割，非但可使各共有人所分得之土地有適宜之通路對外界聯繫，並均得通行出
    入，且與兩造之應有部分相當，又分割後地形完整，可提高系爭土地之經濟效用
    ，尚稱妥適、公允，堪值採用，爰諭知分割方法如主文第一項所示。
三、末按分割共有物之訴為形式之形成訴訟，法院不受原告聲明分割方案之拘束，故
    如准予裁判分割，原告之訴即有理由，並無敗訴之問題。又分割共有物事件，本
    質上並無訟爭性，兩造本可互換地位，由任一共有人起訴請求分割，均無不可，
    故勝訴當事人之訴訟行為，自非為伸張或防衛權利所必要者，訴訟費用宜由各當
    事人依應有部分比例分擔，併此敘明。
四、本件事證已臻明確，兩造其餘攻擊、防禦方法及舉證，經本院審酌後，核與判決
    結果不生影響，自無庸逐一論列，併此敘明。
據上論結，本件原告之訴為有理由，依民事訴訟法第八十一條第一款，判決如主文。
中　　　華　　　民　　　國　　  九十一　　年　　十一　　月　  二十九    日
                                    臺灣彰化地方法院民事第一庭
~B審判長　法　　　官　羅培昌
~B　　　　法　　　官　黃倩玲
~B　　　　法　　　官  周莉菁
右為正本係照原本作成。
如對本判決上訴，應於判決送達後二十日內向本院提出上訴狀。
中　　　華　　　民　　　國　　  九十一　　年　　十一　　月　  二十九    日
~B　　　　法院書記官　張清秀
